最高法院民事判決　　　　　　　九十四年度台上字第六四八號
　　上　訴　人　甲○○○
　　　　　　　　丁 ○ ○
　　　　　　　　　　　　　70.
　　　　　　　　己 ○ ○
　　　　　　　　庚○○○
　　　　　　　　戊 ○ ○
　　共　　　同
　　訴訟代理人　林 祈 福　律師
　　被 上訴 人　丙 ○ ○
　　　　　　　　　　　　　號
　　　　　　　　乙 ○ ○
上列當事人間請求排除侵害（拆除地上物等）事件，上訴人對於
中華民國九十二年十月二十一日台灣高等法院台南分院第二審判
決（九十二年度上字第八二號），提起上訴，本院判決如下：
    主  文
原判決廢棄，發回台灣高等法院台南分院。
　　理  由
本件上訴人主張：坐落台南縣後壁鄉○○段二四八三號地號土地
（下稱系爭土地），為伊等共有，被上訴人丙○○占用系爭土地
如原判決附圖（下稱附圖）所示Ａ、Ｂ、Ｃ、Ｄ、Ｅ部分，乙○
○則占用附圖所示Ｆ、Ｇ、Ｈ、Ｉ部分，並分別在Ａ、Ｃ、Ｄ、
Ｅ及Ｆ、Ｇ、Ｈ部分土地上構築地上物及種植農作物，均無合法
權源，經伊多次催請返還，均未獲置理。而無權占用他人之土地
，可能獲得相當於租金之利益，致所有人受有損失。爰本於民法
第七百六十七條、第一百七十九條規定，求為：(一)命丙○○將附
圖所示Ａ、Ｃ、Ｄ、Ｅ部分土地之地上物拆除，連同附圖所示Ｂ
部分土地返還，並給付伊等新台幣（下同）七十九萬一千二百五
十元及其法定遲延利息；(二)命乙○○將Ｆ、Ｇ、Ｈ部分土地之地
上物拆除，連同附圖所示Ｉ部分土地返還，並給付伊等二十六萬
三千七百五十元及其法定遲延利息之判決。
被上訴人則以：系爭土地係丙○○之父賴胖、乙○○之父翟能通
二人，於民國三十四、五年間，共同以稻穀二千斤之價格向劉密
購買，未即時辦理土地所有權移轉登記，惟買賣尚有翟能通之妻
翟張快共同參與，鄰居任張玉枝知悉是項交易，自購買土地至目
前，從未支付租用或佃農報酬予地主，明顯曾經發生買賣，否則
豈有平白放棄，上訴人主張，與事實頗有出入等語，資為抗辯。
原審維持第一審所為上訴人敗訴之判決，駁回其上訴，無非以：
台灣光復後系爭土地之第一次登記為劉密及何與二人共有，其應
有部分各二分之一，八十八年十一月二十五日，由上訴人以分割
繼承登記為所有人；而被上訴人丙○○占用如附圖所示Ａ、Ｂ、
Ｃ、Ｄ、Ｅ部分，乙○○占用如附圖所示Ｆ、Ｇ、Ｈ、Ｉ部分，
並分別在Ａ、Ｂ、Ｃ、Ｄ、Ｅ及Ｆ、Ｇ、Ｈ部分構築地上物及種
植農作物，並繳納田賦代金、地價稅等事實，有土地登記簿謄本
、納稅證明書影本、田賦代金通知單、地價稅繳款通知書足據，
復經台南縣白河地政事務所勘測繪製複丈成果圖（即附圖）。應
審究者，乃被上訴人占有使用系爭土地，是否為無正當權源。經
查：上訴人固否認被上訴人所辯之前揭買賣事實，惟證人翟張快
、任張玉枝已分別證述系爭土地買賣之經過。二證人所述內容，
差異尚非甚大，雖所述確實買賣時間、買賣價金究係合計二千斤
稻穀，抑或各二千斤稻穀，及全數以實物給付，抑或係部分折合
現金給付等所有細節，因時間過久，證人無法詳細為完整之記憶
陳述，惟二證人就原所有人劉密、何與二人為何要出賣系爭土地
，並先找任張玉枝買受，任張玉枝無力購買後，轉由任張玉枝介
紹賴胖、翟能通二人共同買受，及賴胖、翟能通業將價金給付完
畢等情，則均相符。而證人任張玉枝與兩造間無親屬關係，其陳
述過程，並未見其有何虛偽之情，所為證言，堪屬可信。被上訴
人辯稱：系爭土地係其二人之父賴胖、翟能通二人向劉密、何與
二人購買而得云云，自非無據。上訴人指摘證人所為證言內容有
悖論理及經驗法則，惟限於人類記憶能力，自不可能要求證人將
五十幾年前之事實全部為無誤之陳述，其部分稍有差池，益足證
明並無串證之情，自不能因有些許出入，而予以否認。關於被上
訴人於原審陳稱尚有一買受人翟朝英云云，與證人任張玉枝之證
詞不符，該證人之證詞僅在敘明有買賣關係存在，縱敘述非甚完
足，尚不影響上述之買賣關係。又系爭土地因農地重劃而換發土
地所有權狀係由訴外人郭秋山蓋章領取權狀，有台南縣白河地政
事務所函暨所附農地重劃對照清冊可稽，上訴人不知郭秋山為何
人，而被上訴人丙○○卻能明白陳稱：郭秋山是代書，他已經過
逝了，郭秋山代書是我與我父親共同委託他幫忙領取權狀的，除
了劉密所有權人以外，我自己也同時委託郭代書幫我換發權狀云
云；被上訴人乙○○亦指稱：上訴人說郭秋山不是代書，這部分
可以查，因為郭秋山生前代書事務所就在後壁鄉公所的後面云云
，足見被上訴人所指尚屬非虛。況土地所有權狀，係所有權之證
明文件，為重要文書，不會任意交付他人，往昔土地交易，常有
於移轉登記前先交付權狀情事，堪認系爭土地係被上訴人二人之
父賴胖、翟能通向劉密、何與二人購買而得。因該法律關係為上
訴人繼承，被上訴人二人占用系爭土地，係本於買賣關係，非屬
無權占有等詞，為其判斷之基礎。
按取捨證據、認定事實固屬事實審法院之職權，惟法院為判決時
，應斟酌全辯論意旨及調查證據之結果，以判斷事實之真偽，不
得摭拾筆錄中前後不符之片段記載，為認定事實之依據，或其判
斷，苟竟與經驗法則不符，均難謂為非屬違背法令。查被上訴人
於原審指買受系爭土地者，尚有翟朝英。乙○○並稱：「我與丙
○○是同祖母不同祖父，我與丙○○持分不一樣，是因為我們二
人不同房，最初是姓賴與姓翟各買一半，後來因翟朝英搬到恆春
去，把他自己的持分二分一也就是全部的四分之一賣給丙○○，
所以丙○○四分之三，我持分四分之一。」云云。丙○○亦稱：
「我叔叔翟朝英賣給我全部的四分之一。翟朝英賣給我的時候，
我父親已經過逝了，是我自己買的」云云。與翟張快證稱係其與
丙○○之父購買系爭土地之證詞（見一審卷第七一頁），已有不
合。證人翟張快係翟能通之配偶，被上訴人乙○○之母（見一審
卷第五九頁戶籍謄本，翟張快稱係乙○○之嬸嬸），任張玉枝係
被上訴人之鄰居，姑不論關係密切，其證詞難免偏頗，且關於系
爭土地之買賣，上開證人果參與其事，何以與被上訴人之陳述有
如此出入？原審據以為不利上訴人之論斷，於法尚有未合。其次
，被上訴人繳納田賦代金、地價稅，僅可證明其係系爭土地之占
有使用人；又執有土地所有權狀之原因實有多端，因買賣而交付
僅為其一，況被上訴人抗辯所有權狀係劉密及何與二人交與被上
訴人之父乙節，為上訴人所否認，原審以被上訴人執有系爭土地
之所有權狀，為買賣關係存在之依據，亦屬可議。上訴論旨，指
摘原判決為不當，求予廢棄，非無理由。
據上論結，本件上訴為有理由。依民事訴訟法第四百七十七條第
一項、第四百七十八條第二項，判決如主文。
中　　華　　民　　國　九十四　年　　四　　月　十四　　日
                      最高法院民事第七庭
                          審判長法官  許　朝　雄
                                法官  謝　正　勝
                                法官  劉　福　來
                                法官  鄭　玉　山
                                法官  吳　麗　女
      本件正本證明與原本無異
                                      書  記  官
中　　華　　民　　國　九十四　年　　四　　月　二十五　日
                                                    Ｒ
